臺灣高等法院臺南分院刑事判決　　　　　96年度上易字第18號
上　訴　人
即　被　告　甲○○
上列上訴人因詐欺案件，不服臺灣臺南地方法院95年度易字第10
47號中華民國95年11月30日第一審判決（起訴案號：臺灣臺南地
方法院檢察署95年度營偵字第910號），提起上訴，本院判決如
下：
    主  文
上訴駁回。
    事  實
一、甲○○明知一般人收購他人金融帳戶之行徑，常與財產犯罪
    之需要密切相關，且取得他人帳戶之目的，在於取得贓款及
    掩飾犯行不易遭人追查，其可預見提供帳戶、提款卡及密碼
    供人使用，可能因而幫助他人從事不法犯罪，竟仍基於幫助
    他人詐欺取財之未必故意，於民國95年3月23日起至同年3月
    28日止之某不詳時間，在不詳地點，將其子李瑋哲所有於中
    華郵政股份有限公司學甲分局（下稱學甲郵局）開設之帳戶
    （帳號：0000000－0000000號）存摺、提款卡、密碼及印章
    交予不詳姓名年藉之詐騙集團份子，並充作詐騙集團匯款帳
    戶之用。該詐騙集團之成員並共同基於意圖為自己不法所有
    之概括犯意聯絡，於95年3月28日上午8時15分許，撥打電話
    予乙○○，以電話語音向其佯稱：其因信用卡費未繳遭移送
    臺灣高雄地方法院，而指示其與「楊振國警官」聯絡，乙○○與該人連絡後，該自稱楊警官之人又指示乙○○與「中央
    存保局林振忠主任」聯絡，嗣乙○○撥打電話與該人連繫後
    ，該自稱林主任之人即向乙○○佯稱其戶頭遭歹徒侵入，需
    作帳戶密碼統一更新保密等語，乙○○不疑有他，而陷於錯
    誤，依指示於同日上午9時30分許，申請語音自動轉帳後，
    轉帳新臺幣（下同）11萬2千元至李瑋哲前揭帳戶內，而該
    款項旋即由不詳年籍之人提領完畢。復於95年3月28日下午
    1時30分許，撥打電話予丁○○，以電話語音向其佯稱：其
    經臺灣高雄地方法院傳喚未出庭，而指示其與另一位服務員
    「楊會美」聯絡，丁○○與該名自稱「楊會美」之人連絡後
    ，該人又佯稱丁○○之財產會被查封，要其撥打電話予「金
    融犯罪防制中心楊淑敏警官」，嗣丁○○與該人聯絡後，該
    名自稱楊警官之人即佯稱要幫丁○○處理，並要其設立一個
    國安帳號且要其至銀行辦理語音轉帳，致丁○○不疑有他，
    陷於錯誤，而依其指示轉帳21萬8千元至李瑋哲前揭帳戶內
    ，該款項旋即由不詳年籍之人提領完畢。又於95年3月30日
    上午10時30分許，撥打電話予丙○○，以電話語音之方式佯
    稱其因信用卡費未繳須配合臺灣高雄地方法院調查，要其撥
    打電話予「林振忠」，嗣丙○○撥打電話與該人聯絡後，該
    名自稱「林振忠」之人即要求丙○○至銀行申請語音轉帳，
    致丙○○不疑有他，陷於錯誤，依其指示至台北富邦銀行辦
    理語音轉帳後，轉帳10萬8千8百元至李瑋哲前揭帳戶內，該
    款項旋即由不詳年籍之人提領完畢。嗣因乙○○、丁○○、
    丙○○發覺有異，報警處理，始循線查獲。
二、案經乙○○、丁○○、丙○○訴由臺南縣警察局學甲分局報
    請臺灣臺南地方法院檢察署檢察官偵查起訴。
    理  由
一、按被告以外之人於審判外之言詞或書面陳述，除法律有規定
    者外，不得作為證據，刑事訴訟法第159條第1項固定有明文
    。惟被告以外之人於審判外之陳述，雖不符同法第159條之
    1至第159條之4之規定，而經當事人於審判程序同意作為證
    據，法院審酌該言詞陳述或書面陳述作成時之情況，認為適
    當者，亦得為證據，同法第159條之5第1項亦有明文。查本
    案被害人乙○○、丁○○、丙○○於警詢時之陳述為被告以
    外之人於審判外之陳述，固屬傳聞證據，惟被告及公訴檢察
    官就前揭審判外陳述之證據能力均表示同意有證據能力。本
    院審酌上開證據資料製作時之情況，尚查無違法不當及證明
    力明顯過低之瑕疵，亦認為以之作為證據應屬適當，揆諸前
    開法律規定與說明，認前揭證據資料有證據能力。
二、訊據上訴人即被告甲○○固坦承上揭學甲郵局帳戶之存摺、
    開戶印章及提款卡等物，係伊為其子李瑋哲開立，平時均係
    由伊保管之事實，惟矢口否認有何幫助詐欺犯行，辯稱：伊
    所有之存摺、提款卡及印章等物可能於搬家時不慎遺失，且
    伊將密碼寫在貼紙上貼於提款卡背面，伊沒有將帳戶賣給詐
    騙集團云云。
三、本案經查：
(一)上揭學甲郵局之存款帳戶，係被告為其子李瑋哲所申設，且
    平時均由被告保管之事實，已經被告及證人李瑋哲分別於警
    詢、偵查中及原審審理時供明在卷，並有該帳戶之開戶資料
    在卷可佐；又證人即被害人乙○○、丁○○、丙○○受有前
    揭詐騙，遂將前述款項匯至證人李瑋哲於郵局所申設之存款
    帳戶內，再由犯罪集團成員提領一空之事實，亦據被害人乙○○、丁○○、丙○○於警詢中指述甚詳，且有被害人乙○○、丁○○、丙○○所提出之存摺影本三件、被害人丙○○
    之台北富邦銀行電話銀行理財系統服務申請書暨約定書一件
    、李瑋哲上揭帳戶之立帳基本資料、交易詳情及查詢存簿變
    更資料各一件附卷可憑，足見前揭犯罪集團係以佯稱被害人
    之信用卡費未繳，遭移送法辦或將遭強制執行其財產之方式
    ，詐騙被害人，使被害人誤信為真而匯款受害，前揭犯罪集
    團再全數提領帳戶內之款項，該詐騙集團所為自應成立共同
    連續詐欺取財罪。
(二)被告於警詢及偵查中固供稱：伊將前揭郵局存摺、印章及提
    款卡放置在位於臺南市○○路之租屋處，可能是搬家時不慎
    遺失云云。然觀諸上開帳戶之查詢存簿變更資料（見警卷第
    52頁），被告甫於95年3月23日申請使用語音系統，並於申
    請後立即變更語音密碼，復參以被告於原審亦供承：因朋友
    介紹伊去日本賺錢，才申請語音服務，以方便查詢伊兒子有
    沒有去領錢等語（見原審卷第39頁），可見被告於近期內確
    有使用上開帳戶之必要，始大費周章前往郵局申請該項服務
    ，則被告為讓其子能取得其所匯款項，勢必小心謹慎保管上
    揭帳戶之存摺、提款卡及印章。且於95年3月23日申請使用
    語音系統，即以無摺存款方式存入7千元，同日即以自動提
    款機提領7千元，於次日再以無摺存款方式存入2千元，同日
    即以自動提款機提領2千元，以查驗可正常存提款。而本件
    被害人遭詐騙而匯款之時間分別係於95年3月28日及同年月
    30日，距被告申辦上揭服務之時間，相隔不到一星期，以被
    告隨時有使用該帳戶之心理狀態，豈有任憑帳戶之存摺、印
    章及提款卡均遺失卻渾然不知之理？此顯與常情有悖。況且
    ，欲使用晶片金融卡領取款項者，須於金融機構所設置之自
    動櫃員機上依指令操作，並輸入正確之密碼，方可順利領得
    款項，若非經帳戶所有人同意、授權並告知金融卡密碼，以
    現今磁條或晶片金融卡至少四位或六位以上密碼之設計，單
    純持有金融卡之人，欲隨機輸入正確號碼而成功領取款項之
    機率，微乎其微。被告辯稱：伊將密碼寫在貼紙上貼於存摺
    背面云云，顯係卸責之詞。又詐騙集團常以蒐購而來之人頭
    帳戶遂行詐財工具，以便在騙得被害人匯款後，能輕易使用
    金融卡提取被害人所匯之款項。如依被告所辯該帳戶係遺失
    而非伊交付詐騙集團成員，則詐騙集團使用被告之帳戶作為
    詐財匯款之工具時，將隨時處於該帳戶被申報掛失止付之風
    險，一旦遭掛失止付將使詐騙集團無法順利提取被害人所匯
    之款項，是殊難想像詐騙集團會輕率使用此種他人遺失或失
    竊之帳戶作為詐財匯款之工具。綜上，被告前揭所辯，實與
    常理有違，其空言辯稱該帳戶遺失云云，難以採信，其所持
    有之上開郵局帳戶之存摺、印章、提款卡應係被告自行交予
    他人使用。
(三)又金融存摺事關個人財產權益之保障，其專有性甚高，除非
    本人或與本人親密關係者，難認有何理由可自由流通使用該
    存摺，且一般人均有妥為保管及防止他人任意使用之認識，
    縱特殊情況偶須交付他人使用，亦必深入瞭解他人用途暨其
    合理性，始予提供；又該等專有物品如落入不明人士手中，
    而未加以闡明正常用途，極易被利用為與財產有關之犯罪工
    具，此乃吾人依一般生活認知所易於體察之常識，而有犯罪
    意圖者，無正當理由，竟徵求他人提供帳戶，客觀上可預見
    其目的，多係欲藉該帳戶取得不法犯罪所得，且隱匿帳戶內
    資金之實際取得人之身分，以逃避追查，以被告在交付上開
    帳戶予他人時，係年滿39歲智識正常之成年人，自應具有相
    當之社會經驗、常識，其對向其收取帳戶之人不自己開立帳
    戶卻收取他人金融機構帳戶之舉，豈能無疑？況自政府開放
    金融業申請設立以來，金融機構大量增加，使一般人申請存
    款帳戶極為容易、便利，除非充作犯罪使用，否則實無向他
    人購買或蒐集金融機構帳戶之必要，亦無將存款存放於他人
    帳戶之理。因之，被告將上開郵局帳戶提供予他人使用，對
    該蒐集帳戶之人將可能以該帳戶供作詐欺取財之非法用途一
    節，應有所預見，竟不違背其本意，仍提供其所有上開郵局
    帳戶予他人使用，其具有幫助犯罪之不確定故意甚明。從而
    ，本件事證明確，被告犯行，堪以認定。
四、按行為後法律有變更者，適用行為時之法律。但行為後之法
    律有利於行為人者，適用最有利於行為人之法律，現行刑法
    第2條第1項定有明文。被告行為後，刑法已於94年2月2日修
    正公布，並於95年7月1日施行，又參酌最高法院第8次刑事
    庭會議決議，現行刑法第2條第1項之規定，係規範行為後法
    律變更所生新舊法律比較適用之準據法，於新刑法施行後，
    應適用新刑法第2條第1項之規定，本於統一性及整體性原則
    ，綜其全部罪刑之結果，為「從舊從輕」之比較。本案關於
    新舊法比較及法律之適用，分述如下：
(一)查被告行為後刑法施行法於95年6月14日修正公布增訂第1條
    之1，並自同年7月1日起施行。該條規定：刑法分則編所定
    罰金之貨幣單位為新台幣。且94年1月7日刑法修正時，刑法
    分則編未修正之條文定有罰金者，自94年1月7日刑法修正施
    行後，就其所定數額提高30倍；及新刑法第33條第5款修正
    為：「罰金：新台幣1千元以上，以百元計算之。」。查修
    正前刑法第339條第1項法定刑得處銀元1千元以下罰金，依
    罰金罰鍰提高標準條例第1條前段規定之提高倍數為10倍，
    及修正前刑法第33條第5款規定之罰金最低額1元計算，則刑
    法339條第1項之罰金刑最高為銀元1萬元即新台幣3萬元，最
    低額為銀元10元即新台幣30元。而依修正後之法律，刑法第
    33 9條第1項法定刑罰金刑最高為新台幣3萬元，最低為新台
    幣1千元。經比較新舊法結果，以適用被告行為時之舊法較
    有利於被告。
(二)修正前刑法第28條規定：「二人以上共同實施犯罪之行為者
    ，皆為正犯」，修正後則規定：「二人以上共同實行犯罪之
    行為者，皆為正犯」，揆諸本條之修正理由係為釐清陰謀共
    同正犯、預備共同正犯，是否合乎正犯之要件。而本件被告
    所幫助之正犯，其犯行非屬陰謀、預備共同正犯，新法僅作
    定義上之修正，使法律適用更為明確，非法律變更，自不生
    新舊法比較之問題，應適用修正後之新法。
(三)又刑法第56條連續犯之規定，業於94年2月2日修正公布刪除
    ，並於95年7月1日施行，則被告之犯行，因行為後刑法業已
    刪除連續犯之規定，此刪除雖非犯罪構成要件之變更，但顯
    已影響行為人刑罰之法律效果，自屬法律有變更，依修正施
    行後刑法第2條第1項前段規定，比較新、舊法結果，仍應適
    用較有利於被告之行為時法律即修正前之刑法論以連續犯。
(四)幫助犯之部分，修正前刑法第30條係規定：「幫助他人實行
    犯罪行為者，為幫助犯。雖他人不知幫助之情者，亦同。幫
    助犯之處罰，得按正犯之刑減輕之。」，而修正後之刑法第
    30條則規定：「幫助他人犯罪者，為從犯。雖他人不知幫助
    之情者，亦同。從犯之處罰，得按正犯之刑減輕之。」，然
    觀諸修正前後幫助犯之規定，僅有文字之修正，無關成立幫
    助犯內容之實質之變更，非屬科刑規範事項之變更，不屬法
    律之變更，應逕適用修正後之規定，自無須比較適用。
(五)修正前刑法第41條第1項前段規定：「犯最重本刑為5年以下
    有期徒刑以下之刑之罪，而受6個月以下有期徒刑或拘役之
    宣告，因身體、教育、職業、家庭之關係或其他正當事由，
    執行顯有困難者，得以1元以上3元以下折算1日，易科罰金
    。」，而被告行為時之易科罰金折算標準，依95年7月1日修
    正條文施行前罰金罰鍰提高標準條例第2條前段之規定（現
    已刪除），就其原定數額提高為1百倍折算1日，則被告行為
    時之易科罰金折算標準，應以銀元1百元至3百元折算1日，
    經折算為新臺幣後，係以新臺幣3百元至9百元折算為1日；
    惟修正施行後之刑法第41條第1項前段則規定：「犯最重本
    刑為5年以下有期徒刑以下之刑之罪，而受6個月以下有期徒
    刑或拘役之宣告者，得以新臺幣1千元、2千元或3千元折算1
    日，易科罰金。」，比較修正前後之易科罰金折算標準，以
    修正前第41條第1項前段規定較有利於被告。
五、查被告提供其上開學甲郵局帳戶之存摺、金融卡及密碼予詐
    騙集團，向被害人詐取財物，顯係基於幫助之犯意，參與詐
    欺取財構成要件以外之行為，為幫助犯。核被告所為，係犯
    刑法第339條第1項之詐欺取財罪之幫助犯。該詐欺集團成員
    間，互有犯意之聯絡及行為之分擔，均應論以共同正犯。又
    上開詐欺集團成員3次詐欺取財之犯行，均時間緊接，方法
    相同，觸犯犯罪構成要件相同之罪名，顯係基於概括犯意反
    覆實施，為連續犯，應依修正前刑法第56條連續犯之規定論
    以一罪，並依法加重其刑，又被告係幫助犯，應依刑法第30
    條第2項規定，按正犯之刑減輕之。以上有加重及減輕其刑
    之適用，並依法先加後減之。
六、原審審理結果認被告罪證明確，適用刑事訴訟法第299條第1
    項前段，刑法第2條第1項前段、第28條、第30條、刑法第33
    9條第1項、修正前刑法第56條、第41條第1項前段，刑法施
    行法第1條之1，廢止前罰金罰鍰提高標準條例第2條，並審
    酌被告提供金融機構帳戶予他人犯罪之用，造成犯罪偵查困
    難，並使幕後犯罪人得以逍遙法外，嚴重危害社會治安，犯
    罪後復否認犯行，未見悔意，兼衡其素行、犯罪之動機、目
    的、手段等一切情狀，量處有期徒刑五月，並諭知如易科罰
    金，以銀元3百元即新臺幣9百元折算1日之標準，本院經核
    原審認事用法俱無不合，量刑亦稱妥適，上訴人空言否認犯
    罪，為無理由，應駁回其上訴。
據上論斷，依刑事訴訟法第368條，判決如主文。
本案經檢察官江守權到庭執行職務。
中　　華　　民　　國　　96　　年　　 2　　月　　13　　日
                  刑事第一庭    審判長法　官  王明宏
                                      法　官  蔡長林
                                      法　官  夏金郎
以上正本證明與原本無異。
不得上訴。
　　　　　　　　　　　　　　　　　　　書記官  黃全忠
中　　華　　民　　國　　96　　年　　2 　　月　　14　　日
附錄本判決論罪科刑法條：
中華民國刑法第339條第1項：
意圖為自己或第三人不法之所有，以詐術使人將本人或第三人之
物交付者，處5年以下有期徒刑、拘役或科或併科1千元以下罰金
。
